ACORDAO-COMPLETO-2419800

ACÓRDÃO 5851/2021 ATA 10/2021 - SEGUNDA CÂMARA

VISTOS, relatados e discutidos estes autos de ato de admissão emitido em favor de Ricardo Augusto Furlan Lopes pela diretoria regional da Empresa Brasileira de Correios e Telégrafos em São Paulo (Interior) ;
ACORDAM os Ministros do Tribunal de Contas da União, reunidos em Sessão da 2ª Câmara, nos termos do art. 71, III e IX, da Constituição de 1988, e dos arts. 1º, V, e 39, II, e 45 da Lei nº 8.443, de 1992, diante das razões expostas pelo Relator, em:
9.1. reconhecer o registro tácito para o ato de admissão em prol de Ricardo Augusto Furlan Lopes (à Peça 3 sob o n.º 10000313-01-2013-001588-6) , nos termos, por analogia, da Tese n.º 445 de Repercussão Geral no STF e da subsequente jurisprudência inaugurada pelo TCU a partir do Acórdão 122/2021-TCU-Plenário;
9.2. determinar que, no prazo de 15 (quinze) dias contados da ciência desta deliberação, a diretoria regional da Empresa Brasileira de Correios e Telégrafos em São Paulo (Interior) adote as seguintes medidas:
9.2.1. passe a acompanhar continuamente os desdobramentos da Ação Civil Pública 0001035-92.2013.5.10.0015 em tramitação perante a Justiça do Trabalho e, a partir da superveniente decisão judicial final desfavorável ao ora interessado, adote as providências cabíveis para, dentro do prazo de 30 (trinta) dias contados dessa superveniente decisão judicial final, promover a efetiva desconstituição do respectivo ato de admissão em prol do ora interessado, nos termos do art. 262 do RITCU, informando o TCU, dentro do prazo de 60 (sessenta) dias contados da aludida decisão judicial final, sobre o efetivo resultado dessas providências cabíveis;
9.2.2. dê ciência da presente deliberação do TCU ao interessado apontado pelo item 9.1 deste Acórdão;
9.3. promover por intermédio da Sefip, no prazo de 30 (trinta) dias contados da ciência desta deliberação, a adoção das seguintes medidas:
9.3.1. passe a promover a devida revisão de ofício sobre o referido ato de admissão em prol de Ricardo Augusto Furlan Lopes (à Peça 3 sob o n.º 10000313-01-2013-001588-6) , nos termos do art. 260, § 2º, do RITCU e, por analogia, nos termos da aludida Tese n.º 445 de Repercussão Geral no STF, além da subsequente jurisprudência inaugurada pelo TCU a partir do Acórdão 122/2021-TCU-Plenário; e
9.3.2. envie a cópia do presente Acórdão, com o Relatório e a Proposta de Deliberação, à diretoria regional da Empresa Brasileira de Correios e Telégrafos em São Paulo (Interior) , para ciência e efetivo cumprimento ao item 9.2 deste Acórdão; ficando a Sefip dispensada de promover o monitoramento sobre o item 9.2 deste Acórdão.

Ato de admissão emitido pela diretoria regional da Empresa Brasileira de Correios e Telégrafos em São Paulo/Interior.

Segunda Câmara

Empresa Brasileira de Correios e Telégrafos em São Paulo (Interior).

3. Interessado: Ricardo Augusto Furlan Lopes (CPF XXX.610.068-XX).

Ministro Bruno Dantas.

13.1. Ministros presentes: Bruno Dantas (Presidente), Augusto Nardes, Aroldo Cedraz e Raimundo Carreiro.
13.2. Ministros-Substitutos presentes: Marcos Bemquerer Costa e André Luís de Carvalho (Relator).

ANDRÉ DE CARVALHO

Trata-se de ato de admissão emitido em favor de Ricardo Augusto Furlan Lopes pela diretoria regional da Empresa Brasileira de Correios e Telégrafos em São Paulo (Interior) .
2.	Após a análise final do feito, o Auditor Federal Ivo Oliveira Silva lançou o seu parecer conclusivo à Peça 5, com a anuência, por delegação de competência, do Diretor da Sefip (Peça 6) , nos seguintes termos:
	" (...)  2. De início, convém mencionar que a análise do ato em questão foi realizada por um sistema informatizado, que fez a verificação das informações cadastradas no sistema Sisac. Eventuais informações apontadas em campos de preenchimento não formatado (justificativa do Gestor de Pessoal) foram aferidas manualmente.
	3. Importa dizer que as rotinas de crítica foram elaboradas e validadas por todas as Diretorias Técnicas da Sefip, levando em conta as peculiaridades desse tipo de ato. Os itens de verificação do sistema compreenderam os dados sobre o concurso; dados da admissão, posse e efetivo exercício; prazos legais no caso dos regimes RJU ou Loman; motivo da vaga e origem da vaga, caso o regime seja o da Lei 8.112/90; a natureza jurídica da Unidade Jurisdicionada e o regime jurídico a que está sujeito o (a) servidor (a) , assim como eventuais ocorrências de acumulação.
	Exame técnico
	Admissão posterior à validade do concurso - justificativa do Gestor de Pessoal 
	4. Após a análise do ato de Ricardo Augusto Furlan Lopes, cabe tecer as seguintes considerações.
	5. A admissão constante do presente processo, regida pelo Edital 11/2011 da ECT, ocorreu após a validade do certame a que se submeteu o interessado. Nesse sentido, o Gestor de Pessoal apresenta a seguinte justificativa, abaixo transcrita.
	'o cadastro de candidatos homologados no Concurso Público Edital 011/2011 foi prorrogado judicialmente por liminar no Processo n.º 0001035-92.2013.5.10.0015. A vigência se estenderá até a decisão final do processo.'
	6. É oportuno mencionar que a ação judicial citada pelo Gestor de Pessoal reporta-se a ação civil pública, com trâmite na 15ª Vara do Trabalho de Brasília/DF, que prorrogou por prazo indeterminado (até o julgamento do mérito) a vigência do concurso público de Edital n.º 11/2011. Tal decisão ainda não transitou em julgado.
	7. Cabe destacar que, em situações semelhantes às tratadas no presente processo, ou seja, admissões cujo certame público está regido pelo edital da ECT de 2011, ocorridas após a validade inicial do concurso, o Tribunal tem se manifestado pela negativa do registro dos atos, a exemplo do TC- Processo 023.760/2014-1, que culminou no Acórdão 3503/2016-TCU-Primeira Câmara.
	8. Para melhor elucidação, trazemos à colação trechos do Voto condutor do citado Acórdão 3503/2016-TCU-Primeira Câmara, de relatoria do Ministro Benjamin Zymler, cuja sessão ocorreu em 31/05/2016:   
	'10. Afora a inusitada indefinição quanto ao termo final do prazo de validade do concurso de 2011, chama especial atenção, no caso, a generalidade e a abrangência da sentença, que não especificou o quantitativo de empregos públicos ocupados de forma supostamente irregular e tampouco delimitou as dependências da ECT em que a falha teria ocorrido. Assim, mesmo unidades sem nenhum contrato temporário em vigor estão, pelo menos até o trânsito em julgado da deliberação, impedidas de selecionar empregados efetivos por meio de um novo certame, apenas podendo admitir os candidatos integrantes do chamado cadastro de reserva, aprovados, como dito, no concurso já há muito expirado.
	11.	 Em tais circunstâncias, considero de todo imprópria a emissão de juízo de legalidade relativamente a essas contratações.
	12.	 Aliás, seria incongruente emitir um tal juízo de legalidade, ordenando o registro das admissões, e, em paralelo, orientar a estatal a promover 'automaticamente' o desligamento dos empregados, 'com efeitos ex tunc', na hipótese de revogação da ordem judicial, como ora sugere o Ministério Público. 
	13. De fato, uma vez registrados os atos, seria defeso à origem, mesmo na hipótese de reforma da sentença trabalhista, desconstituí-los unilateralmente. É que, tratando-se de atos complexos, também o TCU teria de participar do eventual desfazimento das admissões, consoante pacífica jurisprudência do Supremo Tribunal Federal (STF) , talhada em sua súmula nº 6:
	'A revogação ou anulação, pelo Poder Executivo, de aposentadoria, ou qualquer outro ato aprovado pelo Tribunal de Contas, não produz efeitos antes de aprovada por aquele Tribunal, ressalvada a competência revisora do Judiciário.'
	14.	Entendimento semelhante, vale dizer, encontra-se na súmula 199 desta Corte: 
	'Salvo por sua determinação, não podem ser cancelados pela autoridade administrativa concedente os atos originários ou de alterações, relativos a aposentadoria, reformas e pensões, já registrados pelo Tribunal de Contas, ao apreciar-lhes a legalidade, no uso da sua competência constitucional.'
	15.	 Sem embargo, não tendo sido identificado nenhum excesso no cumprimento da decisão judicial pelos gestores da ECT, e nem sendo possível deles exigir comportamento diverso, à vista do princípio da continuidade do serviço público, tenho por asseguradas as admissões enquanto subsistir a prorrogação estabelecida pela Justiça.
	16. Por fim, lembro que a existência de decisão judicial na gênese de ato administrativo não impõe, necessariamente, seu registro pelo TCU. O ponto, inclusive, já foi abordado pelo STF, como na apreciação do MS 23.665-DF, quando o Ministro Maurício Corrêa, em voto acolhido à unanimidade pelo plenário da Corte Constitucional, anotou:
	' (...) o Tribunal de Contas pode negar o registro de atos de aposentadoria, ainda quando objeto de decisões originárias de juízes ou tribunais, salvo aquelas em que for parte e que tenham como finalidade específica o registro respectivo.'
	9. Cumpre ainda registrar trechos do voto do Ministro Bruno Dantas, condutor do Acórdão 6327/2016-TCU-Primeira Câmara, em que deixa de apreciar situações semelhantes pelo sobrestamento para acompanhar a jurisprudência do Tribunal no sentido de negar registro, in verbis:
	'5.	Na primeira oportunidade em que o presente feito foi submetido a meu gabinete, determinei o seu sobrestamento por considerar que seria mais apropriado aguardar o desfecho da referida Ação Civil Pública 0001035-92.2013-5-10-0015 antes da apreciação de admissões que nela encontram amparo. Contudo, ao reavaliar as circunstâncias singulares do caso, permito-me reavaliar meu posicionamento original para acompanhar a linha jurisprudencial já construída pelo TCU em torno do tema, no sentido de negar registro às admissões desse gênero, sem prejuízo de ressaltar que elas estão com seus efeitos assegurados enquanto subsistir a prorrogação estabelecida pela Justiça.
	6.	Além disso, esse posicionamento vai ao encontro da preocupação que tenho por vezes externado a meus pares acerca da necessidade de resguardo da unidade jurisprudencial desta Corte de Contas, pressuposto inexorável que tem orientado a formação de minha convicção no mister de julgador. 
	7.	Por fim, cumpre informar que o sobrestamento por mim anteriormente determinado tem contribuído para o indesejável aumento na quantidade de concessões pendentes de exame pelo TCU, com consequente sobrecarga dos trabalhos levados a efeito pela Secretaria de Fiscalização de Pessoal, sendo este mais um motivo que me leva a acompanhar, em sua essência, o encaminhamento alvitrado nos pareceres precedentes.'
	10. É oportuno salientar o entendimento da Ministra Ana Arraes, na oportunidade em que, ao analisar situação semelhante à tratada no presente processo, por meio do TC- Processo 019.614/2017-9, entendeu que deveria aplicar-se a negativa de registro às admissões da ECT regidas pelo edital de 2011 ocorridas após a primeira validade. É o que se verifica pelos trechos do voto condutor do Acórdão 8929/2017-TCU-Segunda Câmara, a seguir transcritos
	'4. A proposta encontra amparo em diversas decisões deste Tribunal acerca da matéria, dentre elas os acórdãos 2.463/2015, 2.464/2015, 2.595/2015, 3.091/2015, 3.251/2015, 3.252/2015, 3.617/2015, 3.618/2015, 3.503/2016 e 6.327/2016, todos da 1ª Câmara. 
	5. Nas mencionadas deliberações, este Tribunal entendeu que seria imprópria a emissão de juízo de legalidade relativamente a tais contratações haja vista a indefinição do prazo de validade do concurso de 2011 e a generalidade e a abrangência da sentença. 
	6. Nesse diapasão, deve-se negar registro aos referidos atos de admissão e determinar à Diretoria Regional da ECT em São Paulo - Interior que acompanhe os desdobramentos da citada ação civil pública.' 
	11. O posicionamento acima mencionado foi reiterado pela Ministra Ana Arraes ao apreciar situação semelhante tratada nos TC- Processo 019.606/2017-6 e TC-Processo 025.661/2018-3, os quais culminaram nos Acórdãos 8928/2017 e 571/2019, ambos da 2ª Câmara. 
	Conclusão
	12. Esta Unidade Técnica considera que ao ato de Ricardo Augusto Furlan Lopes, constante do processo em tela, deve ser negado o registro, considerando a jurisprudência do Tribunal sobre a matéria consoante Acórdãos 3503/2006, 3618/2015, 3617/2015, 3252/2015, 3251/2015, 3091/2015, 2595/2015, 2464/2015, 2463/2015, todos da 1ª Câmara, bem assim pelos Acórdãos 8929/2017, 8928/2017 e 571/2019, todos da 2ª Câmara.
	Proposta de encaminhamento
	13. Ex positis, de conformidade com o preceituado no artigo 71, inciso III, da Constituição Federal de 1.988; c/c os artigos. 1º, inciso V, e 39, inciso I, da Lei 8.443/1992, c/c os artigos 1º, inciso VIII, 260, §§ 1 e 2º, do Regimento Interno/TCU, e tomando por base as informações prestadas pelo órgão de controle interno e as verificações feitas pela unidade técnica, na forma prevista no artigo 260, caput, do Regimento Interno-TCU, proponho:
	a) negar registro ao ato de admissão de Ricardo Augusto Furlan Lopes;
	b) determinar à Diretoria Regional da ECT em São Paulo/Interior que:
	b.1) acompanhe os desdobramentos da Ação Civil Pública 0001035-92.2013-5-10-0015, em trâmite na Justiça Trabalhista da 10ª Região, e, caso venha a ser desconstituída a sentença ora favorável ao interessado, torne sem efeito seu ato de admissão nos quadros da entidade, bem como providencie o cadastramento do respectivo desligamento no sistema Sisac:
	b.2) dê ciência da deliberação que vier a ser adotada ao interessado."
3.	Enfim, por intermédio do Exmo. Sr. Procurador Marinus Eduardo De Vries Marsico, o MPTCU divergiu da aludida proposta da unidade técnica, tendo consignado, para tanto, o seu parecer à Peça 7 nos seguintes termos:
	" (...) Ao propor a Ação Civil Pública nº 0001035-92.2013.5.10.0015, o Ministério Público do Trabalho - MPT da 10ª Região teria constatado que a ECT vinha contratando empregados públicos temporários para a sua atividade-fim, mesmo com concurso público aberto, hipótese que configuraria 'preterição dos candidatos aprovados, ainda que em cadastro de reserva'. Diante disso, o MPT ajuizou a referida ação, requerendo, preliminarmente, a prorrogação do concurso regido pelo edital nº 11/2011, que estava em iminência de perder a vigência. 
	O Juiz ponderou que a limitação temporal estabelecida no art. 37, inciso III da Constituição Federal de 1988, embora aplicável a toda a Administração Pública, não impediria, excepcionalmente no caso concreto, o acolhimento da preliminar requerida, tendo em vista que a prorrogação ordinária, feita espontaneamente pela Ré, não teria surtido os efeitos legais desejados. Isso porque, mesmo tendo prazo de validade estendido por mais um ano, teria havido inequívoca afronta ao artigo 37, inciso II, da Constituição em virtude da preterição dos candidatos aprovados. Nesse sentido, o magistrado acolheu a preliminar e deferiu a prorrogação imediata do prazo de validade do concurso público do Edital de Seção Externa - Edital n.º 011/2011 até o término da referida ação judicial. 
	Mais tarde, em julho/2014, o magistrado esclareceu que a decisão teria apenas postergado o prazo de validade do concurso regido pelo edital nº 11/2011, o que a priori não impediria novo concurso público, desde que respeitadas as vagas dos aprovados no concurso anterior. A ECT, por sua vez, iniciou a admissão dos candidatos aprovados, tendo em vista a necessidade de mão-de-obra e a vigência do concurso, a qual ainda se encontrava prorrogada pelo provimento jurisdicional. 
	A liminar exarada nos autos da Ação Civil Pública nº 0001035-92.2013.5.10.0015 teve sua tutela confirmada pela sentença publicada em 19/11/2014, com resolução de mérito julgando procedente os pedidos formulados pelo MPT no sentido de 'confirmar a postergação de validade do concurso público de edital de seleção externa 11/2011 da reclamada, até o trânsito em julgado desta decisão'. 
	Posteriormente, em 12/6/2015, foi publicada ainda mais uma decisão, em sede de embargos de declaração. A decisão julgou os embargos interpostos pela Ré parcialmente procedentes, sem efeitos modificativos, apenas para prestar alguns esclarecimentos sobre a decisão anterior, mais precisamente de que a sentença não estaria impedindo a realização de novo concurso para localidades cujo cadastro de reserva já havia se esgotado, bem como para esclarecer que não havia nulidade na prorrogação da validade do concurso, conforme transcrição abaixo:
	Para que não paire qualquer dúvida, é oportuno destacar que o prazo constitucional de validade do concurso público, de 2 (dois) anos, pode ser suspenso ou prorrogado, quando demonstrado que sua utilização foi maliciosa por parte do empregador/ente público.
	No momento em que a reclamada não convocou os candidatos aprovados no concurso de 2011, e contratou trabalhadores temporários para o lugar deles, ela tolheu a expectativa dos candidatos aprovados, e maliciosamente levou ao implemento de condição resolutiva relativa ao prazo de validade do concurso público, atraindo, assim, a aplicação do Código Civil, artigo 129:
	'Reputa-se verificada, quanto aos efeitos jurídicos, a condição cujo implemento for maliciosamente obstado pela parte a quem desfavorecer, considerando-se, ao contrário, não verificada a condição maliciosamente levada a efeito por aquele a quem aproveita o seu implemento'.
	A norma constitucional referente à validade do concurso público, por sua própria natureza relacionada a direito fundamental e assim, de redação mais ampla e genérica, não especifica questões como a interrupção ou a suspensão do decurso do prazo. Situação semelhante ocorre, por exemplo, com o prazo prescricional do artigo 7, XXIX, da CF, cujo prazo tem a interrupção e a suspensão disciplinados por norma infraconstitucional.
	Não há, portanto, qualquer nulidade na declaração de prorrogação da validade do concurso público.'
	Entendimento da matéria no âmbito do TCU 
	Ao enfrentar a questão, a 1ª Câmara desse Tribunal vinha se manifestando desfavorável à legalidade dos atos de admissão alcançados pelos efeitos da Ação Civil Pública nº 0001035-92.2013.5.10.0015. Primeiramente, o referido colegiado vinha apreciando pela ilegalidade tais atos, expedindo determinação à ECT para que acompanhasse o deslinde da referida Ação e, caso viesse a ser desfavorável aos interessados, que tornasse sem efeito os respectivos atos de admissão nos quadros da entidade (Acórdãos 7135/2014, 7136/2014, 7464/2014, 7465/2014, 7882/2014, 7875/2014, 671/2015 e 1140/2015-TCU-1ª Câmara) . 
	Os fundamentos da 1ª Câmara do TCU para arguir a ilegalidade dos atos cingiram-se, em suma, aos seguintes argumentos:
	a) A expiração do prazo de validade do concurso regido pelo Edital 11/2011 constituiria óbice inafastável ao registro dos atos;
	b) À luz do Princípio da independência das instancias, seria no mínimo temerário emitir juízo de legalidade, ordenando o registro de admissões, e, condicionando sua subsistência à manutenção da ordem judicial. Isso porque, uma vez registrados os atos, estes teriam sua legitimidade definitivamente assentada no plano administrativo, independentemente do posicionamento final do Poder Judiciário sobre a matéria, o que, a rigor, impediria à origem, mesmo em face de eventual reforma da liminar, desconstituí-los.
	Posteriormente, ao se debruçar mais acuradamente sobre a situação, e constatando a impossibilidade de considerar ilegais as referidas admissões, uma vez que nenhum dispositivo legal ou constitucional havia sido infringido, a 1ª Câmara do TCU passou a adotar novo encaminhamento, por intermédio dos Acórdãos 3.503/2016 e Acórdão 6327/2016, que, embora tenha mantido no essencial os mesmos fundamentos das decisões anteriores, se limitou a apenas 'negar registro' aos respectivos atos, deixando de se manifestar sobre a legalidade ou ilegalidades das admissões. Esse é precisamente o encaminhamento proposto nos autos pela Unidade Técnica.
	Conforme esclarecido, o ponto fulcral da negativa de registro aos atos em análise repousa sobre o pressuposto de que as admissões estariam ocorrendo fora do prazo de validade do concurso. Entretanto, esse argumento não prospera frente ao fato de que há decisão judicial expressamente prorrogando a validade do certame. Ou seja, embora as nomeações que originaram os atos de admissão tenham sido editadas fora da vigência regulamentar do concurso regido pelo Edital 11/2011, foram praticadas dentro da sua vigência prorrogada por meio de provimento jurisdicional. Assim, enquanto subsistirem os efeitos da sentença, o concurso encontra-se plenamente vigente, não devendo o TCU alegar óbice no que se refere à expiração da sua validade.
	Desse modo, apreciar os atos em tela pela ilegalidade significaria entrar no mérito de uma decisão judicial para considerá-la ilegal. Tal situação seria inusitada, até porque não há necessariamente nenhum dispositivo de lei sendo infringido. Aliás, o texto constitucional estabelece um limite de até quatro anos de validade de um concurso público, e, a propósito, esse limite não vem sendo atingido pelas admissões efetuadas até então pela ECT. E ainda que tivesse sido extrapolado, haveria de se ponderar sobre a possível suspensão do mencionado prazo.
	Sobre essa questão, vale lembrar que embora a matéria não seja pacificada, não são tão raros os casos em que um candidato batalha na justiça durante anos para obter enfim o direito à nomeação para um cargo público que estava sendo negado pela Administração. Nesses casos, não importa o fato de o prazo de validade do concurso prestado pelo interessado ter vencido, pois pressupõe-se uma suspensão da condição resolutiva da validade do concurso, no caso, o prazo previsto em edital. Tal presunção se faz necessária para se garantir o direito pleiteado, e dar efetividade à sentença judicial proferida.
	Aliás, sobre a questão de admissões com lastro em decisão judicial, também é oportuno salientar que a situação em análise diverge daquela encontrada com razoável frequência nesse Tribunal em que um interessado obtém decisão judicial favorável (normalmente em caráter liminar) para obter benefício que não tem direito, conforme alguma jurisprudência pacificada nos tribunais superiores. Nesses casos, o TCU alega independência das instâncias para negar registro ao ato e determina aos órgãos responsáveis o acompanhamento da ação judicial.	
	Porém, na situação em análise nos autos, ocorreu apenas a intervenção do Judiciário sobre um dos elementos da admissão no serviço público, qual seja, o prazo de validade do respectivo certame. Embora se pudesse argumentar que a prorrogação do prazo indefinidamente iria de contra o texto constitucional, fato é que a prorrogação dentro do prazo admitido na Carta Magna, como vem sendo realizado pela ECT, não comporta a interpretação de que uma inconstitucionalidade estaria sendo cometida.  
	Já quanto ao argumento invocado para não se apreciar pela legalidade os atos de admissão em situação similar, no sentido de que o registro do ato pelo TCU assentaria a definitividade de tais atos plano administrativo, impossibilitando à Administração desfazê-los, mesmo na hipótese de desconstituição da decisão judicial que prorrogava a vigência do concurso, também entendemos não haver fundamento para tal receio. 
	O ato de admissão, por sua natureza de ato complexo, encontra seu aperfeiçoamento no âmbito administrativo com o registro efetuado pelo TCU. Entretanto, este aperfeiçoamento consiste no reconhecimento da existência de um fato pela Administração Pública. O registro não produz efeito de 'coisa julgada administrativa', mas tão somente reconhece determinado fato, que passa a ter definitividade dentro do mesmo panorama fático e normativo no qual foi concebido.
	Assim, por óbvio, se um servidor admitido em determinado órgão tiver seu ato registrado pelo TCU, e futuramente pedir exoneração do cargo, o ato de admissão deixa de produzir seus efeitos, porque o panorama fático mudou, devendo o órgão emitir no SISAC o correspondente ato de desligamento. Da mesma forma, o servidor que, no desenvolvimento de um processo administrativo disciplinar, for demitido do serviço público, o registro do seu ato de admissão pelo TCU não preservará seu direito ao cargo ou emprego.
	O mesmo ocorre quando tratamos de uma decisão judicial precária que permitiu a admissão no serviço público. No caso da decisão que prorrogou a vigência do concurso em tela ser revogada, tal revogação operará automaticamente com efeitos ex tunc, havendo o retorno das partes ao status quo ante. Com efeito, um dos elementos que compõe o ato, no caso em análise, a vigência do respectivo concurso, tornar-se-ia irregular e o ato de admissão, só a partir de então, passaria a conter vício, devendo a Administração Pública desfazê-lo, promovendo o respectivo desligamento do interessado do emprego público.
	Neste ponto, com a mora da decisão final de mérito a ser tomada, poderia se alegar que a teoria do fato consumado efetivaria os interessados nos empregos públicos em que foram investidos, de forma que, neste sentido, não seria possível à origem promover os desligamentos dos empregados. A este respeito, o STF tem jurisprudência firme no sentido da inaplicabilidade da teoria do fato consumado sobre estes casos, de modo que o transcurso do tempo não poderia, por si só, convalidar a posse de interessados em um emprego público. 
	A esse respeito, é didático citar a decisão proferida no Recurso Extraordinário (RE) 608.482 para reformar acórdão que garantiu a permanência no cargo a uma agente de polícia civil investida no cargo por força de medida judicial liminar, mesmo não tendo sido aprovada em todas as fases do concurso público a que se submeteu. Transcrevemos a respectiva ementa abaixo:
	'CONSTITUCIONAL. ADMINISTRATIVO. CONCURSO PÚBLICO. CANDIDATO REPROVADO QUE ASSUMIU O CARGO POR FORÇA DE LIMINAR. SUPERVENIENTE REVOGAÇÃO DA MEDIDA. RETORNO AO STATUS QUO ANTE. TEORIA DO FATO CONSUMADO, DA PROTEÇÃO DA CONFIANÇA LEGÍTIMA E DA SEGURANÇA JURÍDICA. INAPLICABILIDADE. RECURSO PROVIDO. 
	1. Não é compatível com o regime constitucional de acesso aos cargos públicos a manutenção no cargo, sob fundamento de fato consumado, de candidato não aprovado que nele tomou posse em decorrência de execução provisória de medida liminar ou outro provimento judicial de natureza precária, supervenientemente revogado ou modificado. 
	2. Igualmente incabível, em casos tais, invocar o princípio da segurança jurídica ou o da proteção da confiança legítima. É que, por imposição do sistema normativo, a execução provisória das decisões judiciais, fundadas que são em títulos de natureza precária e revogável, se dá, invariavelmente, sob a inteira responsabilidade de quem a requer, sendo certo que a sua revogação acarreta efeito ex tunc, circunstâncias que evidenciam sua inaptidão para conferir segurança ou estabilidade à situação jurídica a que se refere. 
	3. Recurso extraordinário provido. '
	Portanto, sempre que houver uma mudança que implique em ilegalidade do ato perfeito e acabado dentro da administração pública, este sucumbirá ao novo panorama formado, devendo a Administração tomar as providências necessárias para desfazê-lo. Desse modo, entendemos que não prospera o argumento de que uma vez apreciado pela legalidade no âmbito do TCU, o ato estaria definitivamente assentado no plano administrativo.
	Outra questão também merece alguma consideração no encaminhamento apresentado pela Sefip, que se trata da proposta inusitada de se negar registro ao ato, sem apreciá-lo quanto à legalidade ou ilegalidade.
	Sobre o assunto, entendemos que a solução que vem sendo adotada no sentido de se negar registro aos atos de admissão sem apontar necessariamente uma ilegalidade no ato, encontra óbice na teoria dos motivos determinantes. Segundo o STF, o TCU não possui competência para proceder a qualquer inovação no ato de pessoal sujeito a registro, cabendo-lhe registrá-lo ou não em face do exame de legalidade que realiza, conforme excerto a seguir apresentado:
	'No exercício da sua função constitucional de controle, o TCU procede, dentre outras atribuições, a verificação da legalidade da aposentadoria e determina, tal seja a situação jurídica emergente do respectivo ato concessivo, a efetivação, ou não, de seu registro. O TCU, no desempenho dessa específica atribuição, não dispõe de competência para proceder a qualquer inovação no título jurídico de aposentação submetido a seu exame. Constatada a ocorrência de vício de legalidade no ato concessivo de aposentadoria, torna-se lícito ao TCU, especialmente ante a ampliação do espaço institucional de sua atuação fiscalizadora, recomendar ao órgão ou entidade competente que adote as medidas necessárias ao exato cumprimento da lei, evitando, desse modo, a medida radical da recusa de registro. Se o órgão de que proveio o ato juridicamente viciado, agindo nos limites de sua esfera de atribuições, recusar-se a dar execução à diligência recomendada pelo TCU - reafirmando, assim, o seu entendimento quanto à plena legalidade da concessão da aposentadoria -, caberá a Corte de Contas, então, pronunciar-se, definitivamente, sobre a efetivação do registro.' (MS 21.466, rel. min. Celso de Mello, julgamento em 19-5-1993, Plenário, DJ de 6-5-1994.) .'
	Não se pode perder de vista também que, em se tratando da prática de atos administrativos, o motivo declarado deve ser respeitado. Acerca disso, convém trazer à baila as seguintes ementas de julgado:
	ADMINISTRATIVO. ATO ADMINISTRATIVO. VINCULAÇÃO AOS MOTIVOS DETERMINANTES. INCONGRUÊNCIA. ANÁLISE PELO JUDICIÁRIO. POSSIBILIDADE. DANO MORAL. SÚMULA 7/STJ. 
	1. Os atos discricionários da Administração Pública estão sujeitos ao controle pelo Judiciário quanto à legalidade formal e substancial, cabendo observar que os motivos embasadores dos atos administrativos vinculam a Administração, conferindo-lhes legitimidade e validade. 
	2. 'Consoante a teoria dos motivos determinantes, o administrador vincula-se aos motivos elencados para a prática do ato administrativo. Nesse contexto, há vício de legalidade não apenas quando inexistentes ou inverídicos os motivos suscitados pela administração, mas também quando verificada a falta de congruência entre as razões explicitadas no ato e o resultado nele contido' (MS 15.290/DF, Rel. Min. Castro Meira, Primeira Seção, julgado em 26.10.2011, DJe 14.11.2011) . 
	(...) Agravo regimental improvido. (STJ, AgRg no REsp 1280729/RJ, 2ª Turma, Rel. Min. Humberto Martins, j. 10/04/2012, p. DJe 19/04/2012.' 
	Desse modo, não cabe a Administração Pública juízo de conveniência ou oportunidade sobre o direito a aposentadoria, reforma ou pensão, ou ainda sobre a admissão. Uma vez implementados os requisitos legais para se conceder o direito, não há espaço para o gestor público negá-lo, a não ser em caso de irregularidade capaz de contradizer o direito do segurado ou dependente. Nesse sentido, a irregularidade precisa ser explicitada de maneira clara, objetiva e ter coerência lógica com o resultado da apreciação. No caso em debate, o TCU estaria negando registro a um ato sem sequer precisar as irregularidades que fundamentam essa negativa. 
	Entretanto, ao negar um direito líquido e certo ao interessado, sem apontar qualquer irregularidade, consiste em atentar não apenas ao princípio da motivação, à teoria dos motivos determinantes, mas também aos princípios do contraditório e da ampla defesa, pois submete os interessados sujeitos a um juízo arbitrário, sem fundamentação ou motivação que possa ser recorrida ou contraditada.
	Pelos motivos acima descritos, considerando a ausência de irregularidade que fundamente a negativa de registro aos atos ora analisados; considerando que a concessão de registro pelo TCU aos referidos atos não traz nenhum impedimento para que, no futuro, caso o Poder Judiciário reforme a decisão acerca da prorrogação de validade do certame regido pelo Edital nº 11/2011, as admissões sustentadas pela mencionada ação judicial possam ser desfeitas; considerando inclusive que tal procedimento está em consonância com a jurisprudência predominante da Suprema Corte; pedimos vênias para propor a apreciação dos atos pela legalidade."
É o Relatório.

não há.

Procurador Marinus Eduardo De Vries Marsico.

ADMISSÃO DE PESSOAL. PUBLICAÇÃO DOS ATOS DE ADMISSÃO PRATICADOS, APÓS O PRAZO DE VALIDADE DO CORRESPONDENTE CONCURSO PÚBLICO, A PARTIR DE DECISÕES JUDICIAIS NÃO TRANSITADAS EM JULGADO. EVENTUAL PREJUÍZO À ATUAL APRECIAÇÃO DOS ATOS DE ADMISSÃO, POR AUSÊNCIA DE DEFINITIVO OBJETO, ANTE A PRESENTE FALTA DA DECISÃO JUDICIAL TRANSITADA EM JULGADO. EVENTUAL RESPEITO, CONTUDO, AO PRINCÍPIO DO COLEGIADO DIANTE DAS DECISÕES DO TCU EM SENTIDO DIVERSO. DECURSO, TODAVIA, DE CINCO ANOS DESDE A ENTRADA DO ATO NO TCU. APLICAÇÃO PELO TCU DA TESE N.º 445 DE REPERCUSSÃO GERAL NO STF. REGISTRO TÁCITO PARA O ATO. DETERMINAÇÕES. COMUNICAÇÕES.

ATOS DE ADMISSÃO (ADS)

Secretaria de Fiscalização de Integridade de Atos e Pagamentos de Pessoal e de Benefícios Sociais (Sefip).

Trata-se de ato de admissão emitido pela diretoria regional da Empresa Brasileira de Correios e Telégrafos em São Paulo (Interior) sob as seguintes condições:
	Peça
	Nº de Controle
	Interessado
	Final da Validade do Concurso
	Data da Admissão 
e Regime Jurídico
	Enviado 
ao TCU

	3
	10000313-01-2013-001588-6
	Ricardo Augusto Furlan Lopes
	11/10/2013
	4/11/2013 (Celetista) 
	30/6/2015

2.	Como visto, após a análise final do feito, a Sefip pugnou pela negativa de registro ao ato de admissão em prol de Ricardo Augusto Furlan Lopes, sem prejuízo de determinar que o órgão de origem acompanhe os desdobramentos da Ação Civil Pública 0001035-92.2013-5-10-0015 em tramitação na Justiça do Trabalho na 10ª Região para, diante da superveniente desconstituição da sentença favorável ao interessado, tornar sem efeito o referido ato de admissão e providenciar o cadastramento do respectivo desligamento no Sisac.
3.	Ao divergir parcialmente, todavia, da referida proposta, o MPTCU sugeriu a apreciação do aludido ato pela legalidade, ante a suposta ausência de ilegalidade tendente a fundamentar a negativa do registro, além de assinalar que a concessão do registro pelo TCU não traria nenhum impedimento para que, diante da futura reforma ou cassação da decisão judicial sobre a prorrogação de validade do certame regido pelo Edital n.º 11/2011, as admissões sustentadas pela mencionada ação judicial possam ser desfeitas, tendo anotado, ainda, que esse procedimento estaria em sintonia com a jurisprudência do Supremo Tribunal Federal.  
4.	Bem se sabe que, no âmbito das empresas estatais, a convocação do empregado público celetista ocorreria por meio da correspondente publicação no D.O.U. com vistas a garantir a eficácia do respectivo ato administrativo; tendo sido evidenciado, no entanto, que a referida convocação teria sido extemporaneamente promovida em virtude da correspondente decisão judicial não transitada em julgado no âmbito da Ação Civil Pública 0001035-92.2013.5.10.0015 em tramitação perante a Justiça do Trabalho.
5.	Ocorre, contudo, que, em situação semelhante, a despeito de o TCU já ter eventualmente assinalado a ilegalidade sobre alguns atos emitidos pela empresa estatal em sintonia, por exemplo, com os Acórdãos 7120/2020 e 571/2019, da 2ª Câmara, e os Acórdãos 1.117/2017, 1.119/2017 e 1.120/2017, da 1ª Câmara, a aludida ilegalidade teria sido assinalada apenas provisoriamente pelo TCU, até porque, somente após o trânsito em julgado da correspondente decisão judicial, os aludidos atos de admissão passariam a ser definitivos, passando a merecer, a partir daí, a definitiva apreciação sobre a legalidade, ou não, do respectivo ato de admissão pelo TCU.
6.	Por conseguinte, diante dessas peculiaridades no presente ato de admissão, o TCU poderia promover o assinalamento do prejuízo à apreciação definitiva do processo, sem o julgamento de mérito do feito, e o subsequente envio de determinação para a exclusão do aludido ato no Sisac ou e-Pessoal, passando, então, a aguardar a superveniente prolação da suscitada decisão judicial transitada em julgado com o intuito de, a partir daí, promover a definitiva apreciação sobre a legalidade, ou não, do respectivo ato de admissão, e, por esse ângulo, o Tribunal poderia determinar a exclusão do correspondente ato de admissão no Sisac ou e-Pessoal.
7.	Todavia, em homenagem ao princípio do colegiado e, especialmente, à presente manifestação do Ministro-Revisor Bruno Dantas, poderia ser incorporado o atual parecer da unidade técnica a estas razões de decidir.
8.	Acontece que, a partir, por exemplo, dos Acórdãos 7.135/2014, 3.618/2015 e 3.503/2016, da 1ª Câmara, sob a relatoria do Ministro Benjamin Zymler, e do Acórdão 3713/2019-TCU-Segunda Câmara, sob a relatoria da Ministra Ana Arraes, além do Acórdão 8779/2020-TCU-Primeira Câmara, sob a relatoria do Ministro Bruno Dantas, o TCU teria pugnado, em casos semelhantes, pela pronta ilegalidade das subjacentes admissões com a subsequente negativa para os respectivos registros.
9.	Nesse mesmo sentido, aliás, ao acolher o voto-revisor apresentado pelo Ministro Benjamin Zymler, a então Ministra-Relatora Ana Arraes conduziu a prolação do Acórdão 1.106 pelo Plenário, em 6/5/2020, e, assim, passou a firmar a jurisprudência do TCU no sentido da ilegalidade, com a negativa do registro, para as eventuais admissões de empregados públicos pelas empresas estatais em data posterior à validade do correspondente concurso público a partir da prorrogação dessa validade por decisão judicial, sem o trânsito em julgado; tendo o TCU deixado, no entanto, de prolatar a subsequente determinação para o desfazimento dos atos de admissão ou para a suspensão dos seus efeitos.
10.	Bem se sabe que tenderia a discordar dessa linha jurisprudencial no sentido de pugnar pela ilegalidade do referido ato de admissão, com a subsequente negativa do registro, deixando, aí, de prolatar a subsequente determinação para o desfazimento do ato de admissão e para a suspensão do seu efeito, até porque o aludido assinalamento do prejuízo à apreciação definitiva do presente processo, com o aludido envio de determinação para a exclusão do respectivo ato no Sisac ou e-Pessoal, tenderia a melhor resguardar a eficácia material da correspondente deliberação do TCU.
11.	Ocorre que a referida eficácia material da correspondente deliberação do TCU restaria plenamente resguardada pelo aludido assinalamento do prejuízo à apreciação definitiva do presente processo pelo TCU, sem o julgamento de mérito do feito, pois, materialmente, resultaria no devido reconhecimento de que a manutenção do interessado na atividade irregular junto à empresa estatal, com os subjacentes pagamentos indevidos, decorreria tão somente da anunciada decisão judicial; ao passo, entretanto, que o suscitado julgamento pela pronta ilegalidade do ato, para lhe negar o registro, deixando, aí, de determinar a suspensão da irregular atividade laboral junto à empresa estatal, além de deixar de promover a adicional suspensão dos pagamentos indevidos, resultaria materialmente no respectivo sinal de concordância do TCU sobre a manutenção dessa irregular atividade, com esses pagamentos indevidos.
12.	Em homenagem, contudo, ao suscitado princípio do colegiado e, especialmente, à presente manifestação do Ministro-Revisor Bruno Dantas, deixaria de pugnar pelo aludido assinalamento do prejuízo à apreciação definitiva do presente processo, com o subsequente envio de determinação para a exclusão do aludido ato no Sisac ou e-Pessoal, passando a também adotar, então, os procedimentos assinalados pela anunciada jurisprudência do TCU. 
13.	De todo modo, como a mencionada ação civil pública ainda não teria transitado em julgado, o TCU pode também enviar a subsequente determinação para a empresa estatal promover o acompanhamento da decisão judicial final a ser proferida no âmbito do correspondente processo judicial.
14.	O TCU poderia assinalar, portanto, a pronta ilegalidade do referido ato de admissão, negando-lhe o respectivo registro, sem prejuízo de determinar que o órgão de origem promova o devido acompanhamento sobre o futuro desfecho da correspondente ação judicial.
15.	Ocorre, no entanto, que, em sintonia com a Tese n.º 445 fixada em repercussão geral pelo STF no bojo do Recurso Extraordinário 636.553-RS e em sintonia, ainda, com a subsequente jurisprudência inaugurada pelo TCU a partir do Acórdão 122/2021 prolatado pelo Plenário sob a relatoria do Ministro Walton Alencar Rodrigues, o TCU deve passar, no presente momento, a admitir o registro tácito para o aludido ato de admissão ante a entrada desse ato no TCU há mais de cinco anos: em 30/6/2015.
16.	No bojo, aliás, do referido Recurso Extraordinário 636.553-RS em repercussão geral, a aludida Tese n.º 445 teria sido fixada pelo STF nos seguintes termos:
"Em atenção aos princípios da segurança jurídica e da confiança legítima, os Tribunais de Contas estão sujeitos ao prazo de 5 anos para o julgamento da legalidade do ato de concessão inicial de aposentadoria, reforma ou pensão, a contar da chegada do processo à respectiva Corte de Contas."  
17.	De toda sorte, ao promover, todavia, o subsequente julgamento dos embargos de declaração sob a relatoria do Ministro Gilmar Mendes, o STF passou a admitir a superveniente revisão desse ato tacitamente registrado em face dos eventuais vícios materiais subjacentes e, para tanto, teria sido fixado o seguinte esclarecimento adicional: " (...) passado esse prazo [de cinco anos, contado de forma ininterrupta, a partir da chegada do processo à corte de contas] sem finalização do processo, o ato restará automaticamente estabilizado. Abre-se, a partir daí, a possibilidade de sua revisão, nos termos do art. 54 da Lei 9.873/1999"; devendo essa referência legal ser aí entendida, entretanto, como "Lei 9.784/1999", e não como "Lei 9.873/1999", diante da necessária referência ao suscitado prazo decadencial quinquenal.
18.	Bem se vê, então, que, a partir desse registro tácito do aludido ato de admissão pela aplicação, por analogia, da referida Tese n.º 445 de Repercussão Geral no STF, o TCU poderia promover a revisão, de ofício, sobre os vícios materiais subjacentes em plena consonância, assim, com o art. 260, § 2º, do RITCU, ao estabelecer a seguinte premissa:
"Art. 260 (...) § 2º O acórdão que considerar legal o ato e determinar o seu registro não faz coisa julgada administrativa e poderá ser revisto de ofício pelo Tribunal, com a oitiva do Ministério Público e do beneficiário do ato, dentro do prazo de cinco anos da apreciação, se verificado que o ato viola a ordem jurídica, ou a qualquer tempo, no caso de comprovada má-fé."  
19.	Diante, portanto, dos elementos de convicção até aqui obtidos neste processo, o TCU pode reconhecer o registro tácito para o ato de admissão em favor de Ricardo Augusto Furlan Lopes, passando a promover, no entanto, a busca da suscitada revisão de ofício em função dos subjacentes vícios materiais no aludido ato, nos termos do art. 260, § 2º, do RITCU e, por analogia, nos termos da aludida Tese n.º 445 de Repercussão Geral no STF, além da subsequente jurisprudência inaugurada pelo TCU a partir do Acórdão 122/2021-TCU-Plenário.
Ante o exposto, ao enaltecer a presente manifestação apresentada pelo Ministro-Revisor Bruno Dantas, passando, então, a acompanhá-la, pugno pela prolação do Acórdão ora submetido a este Colegiado.
TCU, Sala das Sessões, em 06/04/2021.
Ministro-Substituto ANDRÉ LUÍS DE CARVALHO 
Relator

Cuidam os autos de admissão expedida pela Empresa Brasileira de Correios e Telégrafos em favor de Ricardo Augusto Furlan Lopes.
2.	A secretaria especializada sugere a negativa de registro à concessão por identificar que ela foi emitida após encerrada a validade editalícia do certame, com amparo em decisão judicial exarada nos autos da Ação Civil Pública 0001035-92-2013-5-10-0015, em curso na Justiça Trabalhista da 10ª Região, que prorrogou a validade do concurso público regido pelo Edital 11/2011. O Ministério Público, por sua vez, postula pelo registro do ato, ante a ausência de ilegalidade no caso.
3.	O nobre Relator, Ministro André Luís de Carvalho, compreende que, muito embora o TCU tenha assinalado a ilegalidade sobre alguns atos emitidos pela ECT ante a prorrogação judicial do aludido concurso realizado em 2011, tal ilegalidade teria sido assinalada apenas precariamente, até porque, somente após o trânsito em julgado da correspondente decisão judicial, o aludido ato de admissão passaria a ser definitivo, momento em que mereceria a definitiva apreciação pelo Tribunal.
4.	Assim, Sua Excelência propõe que seja considerada prejudicada a apreciação do ato sujeito a registro, com determinação à ECT para que encaminhe novo ato quando do trânsito em julgado da referida decisão judicial.
5.	Não obstante as sempre judiciosas reflexões do nobre Relator, permito-me tecer algumas observações sobre o caso, com o propósito de conferir uniformidade às decisões deste Colegiado sobre a questão.
6.	Conforme bem delineado pelo Relator, o TCU tem recorrentemente considerado que as admissões emitidas nas circunstâncias aqui apresentadas impõem a ilegalidade ao ato, sem prejuízo de que a relação contratual seja mantida e de se determinar à ECT que acompanhe o desfecho da decisão judicial mencionada.
7.	Nessa linha, cumpre destacar o Acórdão 1106/2020-TCU-Plenário, ocasião em que as posições divergentes sobre o tema foram levadas ao descortino do pleno, que consolidou o entendimento de que a situação atrai a chancela de ilegalidade à admissão. Nessa esteira, são diversos os Acórdãos que seguiram idêntico juízo, a exemplo daqueles mencionados pelo Relator em seu voto.
8.	Todavia, conforme assinalado por Sua Excelência, Ministro André Luís de Carvalho, o ato em exame deu entrada no TCU há mais de 5 anos. Assim, em sintonia com a tese fixada pelo STF no RE 636.553, e considerando o decidido pelo Plenário do TCU no Acórdão 122/2021, considero adequada a proposta do nobre Relator no sentido de reconhecer o registro tácito da concessão, sem prejuízo de que a Sefip adote providências para sua oportuna revisão de ofício.
TCU, Sala das Sessões Ministro Luciano Brandão Alves de Souza, em 6 de abril de 2021.
Ministro BRUNO DANTAS
Revisor